ACORDAO-COMPLETO-2367905

ACÓRDÃO 2024/2019 ATA 33/2019 - PLENÁRIO

VISTOS, relatados e discutidos estes autos que, nesta fase, cuidam de Recurso de Revisão interposto por Jorge Rubens de Sa¿ Carvalho, ex-prefeito do Município de Mirandiba/PE, contra o Acórdão 504/2016-TCU-Segunda Câmara (Relator: Ministro Marcos Bemquerer Costa) , por meio do qual o Tribunal julgou irregulares as contas do recorrente, condenando-o ao recolhimento do débito apurado, além de aplicar-lhe a multa prevista no art. 57 da Lei 8.443/92, no valor de R$ 10.000,00.
ACORDAM os Ministros do Tribunal de Contas da União, reunidos em Sessão Plenária, diante das razões expostas pelo Relator, em:
9.1. com fulcro nos artigos 32, inciso III e 35, da Lei 8.443/1992 c/c o art. 288 do RI/TCU, conhecer do Recurso de Revisão interposto por Jorge Rubens de Sa¿ Carvalho, ex-prefeito do Município de Mirandiba/PE, contra o Acórdão 504/2016-TCU-Segunda Câmara (Relator: Ministro Marcos Bemquerer Costa) ;
9.2. no mérito, dar provimento ao Recurso de Revisão em análise para tornar insubsistente o Acórdão 504/2016-TCU-Segunda Câmara, ora recorrido;
9.3. julgar regulares as contas de Jorge Rubens de Sa¿ Carvalho, dando-lhe quitação plena, nos termos dos arts. 1°, inciso I; 16, inciso I, 17, e 23, inciso I, da Lei 8.443/1992;
9.4. remeter cópia deste Acórdão, acompanhado do Relatório e do Voto que o sustentam, para:
9.4.1. o recorrente;
9.4.2. a Procuradoria da República no Estado de Pernambuco;
9.4.3. o Tribunal de Contas do Estado de Pernambuco.

Recurso de revisão interposto contra decisão que julgou as contas dos recorrentes irregulares, condenou-o em débito e aplicou-lhe multa em razão da impugnação parcial das despesas relativas ao Programa de Erradicação do Trabalho Infantil (Peti) no exercício de 2004.

Prefeitura Municipal de Mirandiba - PE.

3. Interessados/Responsáveis/Recorrentes:
3.1. Interessado: Ministério do Desenvolvimento Social (extinta) (05.526.783/0001-65)
3.2. Responsável: Jorge Rubens de Sá Carvalho (XXX.721.244-XX)
3.3. Recorrente: Jorge Rubens de Sá Carvalho (XXX.721.244-XX).

Ana Arraes.

13.1. Ministros presentes: José Mucio Monteiro (Presidente), Walton Alencar Rodrigues, Raimundo Carreiro (Relator), Ana Arraes, Bruno Dantas e Vital do Rêgo.
13.2. Ministra que alegou impedimento na Sessão: Ana Arraes.
13.3. Ministros-Substitutos convocados: Augusto Sherman Cavalcanti e André Luís de Carvalho.
13.4. Ministro-Substituto presente: Weder de Oliveira.

Jorge Rubens de Sá Carvalho

RAIMUNDO CARREIRO

Ministro-Substituto Marcos Bemquerer Costa.

Trata-se de Recurso de Revisão interposto por Jorge Rubens de Sa¿ Carvalho, ex-prefeito do Município de Mirandiba/PE (peças 51-53 e 56) , contra o Acórdão 504/2016-TCU-Segunda Câmara (peça 20) , de relatoria do Ministro Marcos Bemquerer Costa.
2.	Em atenção ao disposto no art. 69 do Regimento Interno do TCU, transcrevo a seguir a parte deliberativa da decisão recorrida:  
"ACORDAM os Ministros do Tribunal de Contas da União, reunidos em sessão da 2a Câmara, ante as razões expostas pelo Relator, em: 
9.1. com fundamento nos arts. 1o, inciso I, 16, inciso III, alínea c, 19, caput, e 23, inciso III, da Lei 8.443/1992, julgar irregulares as contas do Sr. Jorge Rubens de Sa¿ Carvalho e condena¿-lo ao pagamento das quantias a seguir indicadas, acrescidas da atualização monetária e dos juros de mora, calculados a partir das datas especificadas ate¿ a efetiva quitação, nos termos da legislação em vigor, fixando-lhe o prazo de 15 (quinze) dias, a contar do recebimento da notificação, para que comprove, perante o Tribunal (art. 214, inciso III, alínea a, do Regimento Interno/TCU) , o recolhimento da dívida ao Fundo Nacional de Assistência Social/MDS: 
	Valor Original (R$) 
	Data
	Valor Original (R$) 
	Data

	528,00
	23/3/2004
	3.302,00
	12/7/2004

	2.436,68
	31/3/2004
	1.987,60
	28/7/2004

	2.149,92
	1/4/2004
	2.080,94
	26/8/2004

	2.220,00
	15/4/2004
	2.556,23
	26/8/2004

	2.491,76
	26/4/2004
	1.080,00
	31/8/2004

	1.578,95
	14/5/2004
	1.317,62
	15/9/2004

	1.699,60
	19/5/2004
	2.890,00
	5/10/2004

	1.760,00
	20/5/2004
	4.079,50
	17/11/2004

	2.131,94
	27/5/2004
	1.596,80
	17/11/2004

	2.252,18
	27/5/2004
	1.468,49
	24/11/2004

	412,95
	12/7/2004
	2.600,00
	2/12/2004

	1.458,65
	12/7/2004
		
9.2. aplicar ao Sr. Jorge Rubens de Sa¿ Carvalho a multa prevista nos arts. 19, caput, e 57 da Lei 8.443/1992, no valor de R$ 10.000,00 (dez mil reais) , fixando o prazo de 15 (quinze) dias, a contar da notificação, para que comprove, perante o Tribunal (art. 214, inciso III, alínea a, do Regimento Interno/TCU) , o recolhimento da dívida ao Tesouro Nacional, atualizada monetariamente desde a data do presente Acórdão ate¿ a data do efetivo recolhimento, se for paga após o vencimento, na forma da legislação em vigor; 
9.3. autorizar, caso requerido, nos termos do art. 26 da Lei 8.443/1992, o parcelamento das dívidas em ate¿ 36 (trinta e seis) parcelas mensais e sucessivas, esclarecendo ao responsável que a falta de pagamento de qualquer parcela importara¿ no vencimento antecipado do saldo devedor (art. 217, § 2o, inciso II, do RI/TCU) , sem prejuízo das demais medidas legais;
9.4. autorizar, desde logo, a cobrança judicial das dívidas a que se referem os subitens anteriores, 
caso não atendida a notificação, nos termos do art. 28, inciso II, da Lei 8.443/1992;
9.5. remeter cópia deste Acórdão, acompanhado do Relatório e da Proposta de Deliberação que o sustentam, a¿ Procuradoria da República no Estado de Pernambuco, com fundamento no art. 16, § 3o, da Lei 8.443/1992 e do art. 209, § 7o, do Regimento Interno/TCU."
Histórico
3.	Originalmente, cuidam os autos de tomada de contas especial instaurada pelo Ministério do Desenvolvimento Social e Combate a¿ Fome (MDS) , em desfavor do Sr. Jorge Rubens de Sa¿ Carvalho, ex-prefeito do Município de Mirandiba/PE (gestão 2001/2004) . 
4.	A TCE foi motivada pela impugnação parcial das despesas financiadas com recursos do Fundo Nacional de Assistência Social (FNAS) , destinados ao Programa de Erradicação do Trabalho Infantil (Peti) no exercício de 2004. À época, o município recebeu o montante de R$ 300.400,00, e a prestação de contas foi apresentada em 10/5/2005 (peça 1, p. 68-84) , tendo recebido a aprovação da Secretaria Nacional de Assistência Social (SNAS/MDS) em 29/7/2009 (peça 1, p. 250-254) . 
5.	Entretanto, em 2010, esta Corte de Contas recebeu representação formulada pelo Tribunal de Contas do Estado de Pernambuco (TCE/PE) , relatando haver evidências de aquisições de mercadorias realizadas pelo município de Mirandiba, no âmbito do programa Peti/2004, comprovadas por meio da apresentação de documentos fiscais inidôneos (peça 1, p. 258-262) . Os elementos foram analisados no âmbito do TC Processo 000.374/2010-5. Diante disso, foi prolatado o Acórdão 3319/2010-TCU-Segunda Câmara, de relatoria do Ministro Benjamin Zymler, que determinou o encaminhamento dos autos à Secretaria Nacional de Assistência Social (SNAS) , de forma a subsidiar a reavaliação das contas prestadas relativas ao Peti/2004, à luz das novas informações obtidas. 
6.	Tendo isso em vista, o MDS concluiu haver um débito no valor histórico de R$ 46.079,81, correspondente ao montante de recursos utilizados de maneira irregular, sob a responsabilidade do ex-prefeito (peça 1, p. 4-8, 10, 316-326) . Em suma, constatou-se que foram efetuados pagamentos a empresas que se encontravam inativas no cadastro estadual (Sistema Sintegra/ICMS) anteriormente ao exercício de 2004, ano de realização das despesas. Portanto, tais documentos probantes não deveriam ser considerados válidos, uma vez que os estabelecimentos encontravam-se inabilitados para a prática de atos de comércio. 
Admissibilidade
7.	A Secretaria de Recursos reitera o exame preliminar de admissibilidade quanto ao recurso interposto pelo responsável (peça 57) , ratificado pelo meu Despacho à peça 60, que concluiu pelo conhecimento do Recurso de Revisão, sem atribuição de efeito suspensivo.
8.	Transcrevo a seguir, nos termos do art. 1º, § 3º, inciso I, da Lei nº 8.443/92, excerto da instrução lavrada no âmbito da Secretaria de Recursos (peça 65) , com os ajustes que julgo necessários, contendo a análise de mérito do recurso, cujas conclusões contaram com a anuência do titular daquela unidade técnica (peça 66) , bem como do MP/TCU (peça 67) .
" (...) 
MÉRITO                                                                                                                                                                                                                                                                                                                                                                                                                                                                                                                                                                                                                                                                                                                                                                                                                                                                                                                                                                                                                                                                                                                                                                                                                                                                                                                                                                                                                                                                                                                                                                                                                                                                                                                                                                                                                                                                                                                                                                                                                                                                                                                                                                                                                                                                                                                                                                                                                                                                                                                                                                                                                                                                                                                                                                                                                                                                                                                                                                                                                                                                                                                                                                                                                                                                                                                                                                                                                                                                                                                                                                                                                                                                                                                                                                                                                                                                                                                                                                                                                                                                                                                                                                                                                                                                                                                                                                                                                                                                                                                                
9.	Delimitação 
9.1.	Constitui objeto do recurso analisar se:
a)	restou configurada nulidade na citação (peça 51, p. 6-9) ;
b)	cabe a concessão de efeito suspensivo  (peça 51, p. 26-28) ;
c)	as contas podem ser julgadas regulares, ante os novos documentos trazidos aos autos (peça 51, p. 4-6, 10-26) .
10.			Da análise da potencial nulidade da citação   
10.1.	Defende o recorrente que restou configurada nulidade na citação procedida pelo TCU, o que comprometeu o exercício do direito de ampla defesa do recorrente. Sua tese tem em conta os seguintes argumentos:
a)	a citação por edital adveio sem que se observasse o rito do Regimento Interno do TCU e sem terem sido esgotados todos os meios para a localização do interessado, ferindo, assim, o direito constitucional ao contraditório e a¿ ampla defesa (peça 51, p. 6) ;
b)	para que seja considerada válida a citação por edital, é indispensável que se tenha tentado previamente localizar o responsável, e não restou demonstrado que o TCU tenha feito diligências para esse fim (peça 51, p. 6-8) ;
c)	conforme o art. 22 da Lei 8.443/1992, o art. 179 do RITCU e o art. 6º da Resolução TCU 170/2004, é uma obrigação tentar primeiramente a citação por meio eletrônico, fax, telegrama ou qualquer outra forma, ante a citação por carta registrada e edital (peça 51, p. 7-8) ;
d)	o endereço residencial do recorrente consta nas fontes de pesquisas premissas, como, por exemplo, no registro da empresa fornecedora de água - Compesa (peça 51, p. 8) ;
e)	assim, diante da negativa de efetivação da citação do recorrente, resta claro que a ausência de citação fere direito fundamental e não pode ser considerada válida quando não ocorre a ciência inequívoca do responsável (peça 51, p. 8-9) ;
f)	conforme comprovantes de endereço em anexo, desde 2014, o ex-gestor tinha endereço fixo na cidade de Salgueiro. Dessa forma, fica comprovado que não foi realizada uma simples consulta para encontrar o endereço atualizado, se não nos sistemas da Receita Federal do Brasil, motivo pelo qual é nula a citação (peça 51, p. 9) ;
g)	é pacífico o entendimento de que, nos processo do TCU, a revelia não leva à presunção de que seriam verdadeiras as imputações levantadas contra o recorrente, diferentemente do que ocorre no processo civil, em que, da revelia do réu, decorre a presunção da verdade dos fatos narrados pelo autor (peça 51, p. 9) ;
h)	o processo no TCU pauta-se pelo princípio da verdade real, razão pela qual o Tribunal não pode ignorar as provas constantes dos autos para rejeitar as contas do responsável apenas porque, até o momento, o ex-gestor não produziu provas da regular aplicação dos recursos, considerando, ainda, que a Prefeitura foi oficiada para prestar contas do Peti na gestão do sucessor político do recorrente (peça 51, p. 9) ;
i)	não consta nos autos o conteúdo da prestação de contas junto ao Tomador de Contas Especial. Logo, a avaliação da responsabilidade do agente não pode prescindir da prova existente no processo ou para ele carreada (peça 51, p. 9) .
Análise
10.2.	A nulidade suscitada pelo recorrente não encontra respaldo nos autos. Em 5/5/2015, foi enviado ao Sr. Jorge Rubens de Sa¿ Carvalho o Ofício Citatório 0472/2015-TCU/SECEX-PE (peça 8) . A correspondência foi encaminhada para seu endereço constante da base de dados da Receita Federal (pesquisa de endereço à peça 7) . Segundo AR à peça 9, foram realizadas três tentativas de entrega, no entanto, sem sucesso, pelo motivo: ausente. 
10.3.	Em 27/5/2015, por meio do Ofício 0605/2015-TCU/SECEX-PE (peça 10) , foi procedida nova citação. Contudo, as três tentativas também mostraram-se infrutíferas, registrando-se, mais uma vez, a situação de ausente (AR à peça 11) . 
10.4.	Posteriormente, conforme apontado no Despacho à peça 12, tentou-se contato telefônico no número constante dos registros da Receita Federal, sem sucesso. Assim, diante das tentativas frustradas, e considerando que não foi possível apurar nenhum outro endereço do responsável, foi procedida a citação por edital (peça 14) . 
10.5.	Do exposto, verifica-se que, ao contrário do alegado pelo recorrente, foram realizadas tentativas para localização do ex-gestor, atendendo-se ao rito processual interno, que, contudo, não alcançaram êxito. Nessas situações, conforme amparado pela Lei 8.443/1992 (art. 22, III) , pelo RITCU (art. 179, III) e pela Resolução TCU 170/2004 (art. 3º, IV) , quando o destinatário não for localizado, a citação será efetuada mediante edital publicado no Diário Oficial da União (peça 13) . 
10.6.	O argumento de que seria obrigatório tentar primeiramente a citação por meio eletrônico, fax, telegrama ou qualquer outra forma, ante a citação por carta registrada e edital não está amparado pela legislação pertinente. O Regimento Interno TCU e a Resolução 170/2004, exceto pela notificação por meio de edital, não estabelecem uma hierarquia ou ordem obrigatória para a efetivação das comunicações, podendo ser encaminhadas aos responsáveis por diversos meios, entre eles, carta registrada. Tem-se, portanto, que a citação por edital é válida, quando forem adotadas anteriormente outras providências com vistas a localizar o responsável, como o encaminhamento da correspondência a endereços obtidos em pesquisas em bases de dados. Ademais, a utilização do endereço constante na base de dados da Receita Federal é válida para fins de citação. Além disso, compete ao responsável manter seu domicílio atualizado perante os órgãos públicos. 
10.7.	No presente caso, verifica-se que o endereço registrado na Receita Federal permaneceu inalterado, conforme nova consulta realizada em 2016 (peça 34) . Tendo em vista a alegação do responsável de mudança de domicílio desde 2014, deveria então o ex-gestor ter atualizado seus dados cadastrais perante a Receita Federal, o que não ocorreu. Ao não o fazer, assumiu os ônus decorrentes de sua conduta omissiva. Verifica-se, ainda, em consulta realizada em 10/6/2019 ao Sistema CPF, que não houve nenhuma alteração no endereço residencial informado pelo responsável perante a Receita Federal até o presente exercício (peça 61) . Posto isso, constata-se que a preliminar sugerida não merece acolhimento. 
10.8.	Por fim, conforme salienta o recorrente, o princípio da verdade material, que rege o processo no âmbito do TCU, faz com que, mesmo diante da revelia, não sejam reputados verdadeiros os fatos imputados ao responsável, antes da análise dos elementos constantes nos autos. E esse foi o encaminhamento tomado no caso em tela. Contudo, não havia provas nos autos capazes de relevar as irregularidades questionadas, tendo-se, assim, concluído pela responsabilização do ex-gestor, nos termos expressos no acórdão condenatório. Entretanto, por meio do presente recurso, são carreados novos elementos probantes, os quais serão devidamente analisados na presente instrução.  
11.		Da análise da potencial concessão de efeito suspensivo  
11.1.	Defende o recorrente que é devida a concessão de efeito suspensivo ao presente recurso, tendo em conta os seguintes argumentos:
a)	havendo justo receio de prejuízo de difícil ou incerta reparação decorrente da execução, a autoridade recorrida ou a imediatamente superior poderá, de ofício ou a pedido, conceder efeito suspensivo ao recurso (peça 51, p. 26-27) ;
b)	o fumus boni iuris decorre da inobservância de regras normativas constitucionais e infraconstitucionais, requisitos legais e regimentais por parte do TCU, relativos ao presente processo, amparada por documentação comprobatória anexada a este recurso apta a demonstrar a regularidade das contas (peça 51, p. 28) ;
c)	não há nos autos demonstração de que tenha ocorrido enriquecimento ilícito ou que o recorrente tenha atuado com culpa lato sensu, no sentido de causar prejuízo ao erário ou infringido os princípios que regem o processo licitatório, o que afasta, assim, qualquer responsabilização ou sanção ao ex-gestor (peça 51, p. 28) ;
d)	dessa forma, o periculum in mora se evidencia pelos efeitos do acórdão, diante da possibilidade de causar mais prejuízos para o recorrente, ante o seguimento da ação de Execução de Título Extrajudicial (0800197-64.2017.4.05.8304) , pela qual houve a negativação de seu nome e a constrição de veículo de sua propriedade, além do Processo Criminal 0807449-84.2018.4.05.8304, ambos em curso na 20ª Vara Federal de Pernambuco (peça 51, p. 28) ;
e)	resta patente a inadequação dos efeitos das ações em curso, tendo em vista a comprovação da regularidade das contas pelos novos documentos apresentados, restando demonstrada a boa-fé na gestão dos recursos públicos em questão (peça 51, p. 28) ;
f)	o acórdão condenatório encontra-se maculado, pois se fundou em situação fática que não correspondia à realidade, cabendo, assim, o provimento do efeito suspensivo solicitado (peça 51, p. 28) .
Análise
11.2.	Não assiste razão ao recorrente. O recurso de revisão tem natureza similar à ação rescisória, no processo civil, ou ao de revisão criminal, no processo penal, não admitindo, em regra, efeito suspensivo. Tal medida é excepcional e somente se mostra aceitável quando estão presentes os requisitos da plausibilidade jurídica do pedido, do perigo da demora e do fundado receio de grave lesão ao erário ou ao interesse público ou o risco de ineficácia da decisão de mérito. 
11.3.	No entanto, não são aceitáveis alegações de possível prejuízo a patrimônio particular ou a interesse do recorrente, a exemplo da inscrição do nome no Cadin e na dívida ativa, ou da possibilidade de bloqueio de bens, ou, ainda, de inelegibilidade para eleições municipais. Posto isso, não há como acolher a solicitação do ex-gestor. (Acórdão 2717/2015-TCU-Plenário, relator Ministro Augusto Nardes, 2.002/2016-TCU-Plenário, relator Ministro José Múcio Monteiro, 1.918/2015-TCU-Plenário, relatora Ministra Ana Arraes) .
11.4.	Por último, cumpre mencionar que nesta fase processual, em que se analisa o mérito do apelo, a questão do efeito suspensivo perdeu seu relevo. Além disso, já foi objeto de análise pelo Serviço de Admissibilidade de Recurso (peça 57, p. 3) , que se manifestou pela negativa da atribuição desse efeito a este recurso de revisão e contou com a ratificação do Exmo. Ministro Relator Raimundo Carreiro, conforme despacho exarado à peça 60. 
12.	Da análise da potencial regularidade das contas 
12.1.	Em sua defesa, o recorrente argumenta, em síntese, que, apesar da situação irregular perante a Fazenda Estadual, as empresas existiam e praticavam atos de comércio. A pendência fiscal não configurava impeditivo para a regular execução do objeto contratado com recursos do Peti. As empresas foram contratadas mediante regular procedimento licitatório, na modalidade convite, a qual não exigia a comprovação de regularidade nas Secretarias de Fazenda, em linha com os ditames da Lei 8.666/1993. Os novos documentos acostados aos autos comprovam a lisura dos procedimentos licitatórios e a regular aquisição dos produtos para o programa. Sua tese leva em conta os seguintes argumentos:
a)	não foi realizada a devida análise dos fatos e documentos conexos à prestação dos serviços do Peti, o qual alcançou diversos benefícios sociais para a comunidade (peça 51, p. 4-5) ;
b)	os novos documentos juntados por meio deste recurso, se analisados anteriormente, teriam gerado pronunciamento favorável ao recorrente, desde a decisão equivocada do TCE/PE, que julgou inexistentes empresas legalmente constituídas há mais de oito anos, exercendo atividades de comércio, ainda que inadimplentes com o fisco estadual, as quais foram, apenas por esse motivo, classificadas como de empresas de fachada. Tal entendimento prevaleceu nas demais instâncias de controle, que tinham por dever apurar a verdade real, e não apenas repetir as conclusões do TCE/PE (peça 51, p. 5-6) ;
c)	a modalidade de licitação utilizada para a execução do Peti foi a carta-convite, que é a categoria mais simplificada, em que é exigida tão somente a regularidade da empresa junto ao Fundo de Garantia por Tempo de Serviço (FGTS) e a certidão Negativa de Débitos perante a Previdência Social, à luz do art. 32, § 1º, da Lei de Licitações. Posto isso, exigir a ausência de dívidas fiscais frente a todas as Fazendas Públicas, independentemente da esfera interessada e do objeto contratado, fere a Lei 8.666/1993 nessa modalidade, além do próprio edital licitatório. De forma semelhante, viola o princípio da razoabilidade, prejudica a universalidade de acesso às licitações, impedindo que a Administração obtenha o contrato mais vantajoso e atenda às dificuldades regionais (peça 51, p. 10) ;
d)	conforme documentação juntada aos autos por meio deste recurso, verifica-se que as exigências do edital foram atendidas pelos licitantes, não havendo qualquer irregularidade no procedimento licitatório. Assim, não há que se falar em irregularidade das contas do ex-gestor pela não exigência de documentos que já haviam sido dispensados no edital, em conformidade com os ditames da Lei de Licitações, quais sejam, as certidões de regularidade fiscal das empresas participantes do certame (peça 51, p. 11) ;
e)	segundo Informação Técnica do SNAS, de 25/6/2009, as metas do Peti foram atendidas em sua totalidade. Diante disso, houve a aprovação da prestação de contas pelo Diretor Executivo, sem a qual o sistema não permitiria a liberação de novos recursos (peça 51, p. 11) ;
f)	a própria liberação dos recursos da ação continuada requisitava a prestação de contas embasada em acompanhamento físico do Peti, que foi aprovada à época pelos órgãos competentes, corroborada pela Câmara Municipal, comissão de licitação, além da gestão municipal sucessora (peça 51, p. 11-12) ;
g)	conforme posicionamento defendido por Marçal Justen Filho, é inconstitucional a interpretação extensiva quanto à regularidade fiscal. No mesmo sentido, a norma constitucional prevista no art. 37, XXI, é expressa no sentido de que as exigências de habilitação devem restringir-se ao essencial para a garantia do cumprimento das obrigações do contratado. Diante disso, não seria razoável a criação de entraves burocráticos, com exigências exageradas de requisitos para habilitação em um município com pouco mais de 15.000 habitantes, tendo em vista uma contratação de pequeno valor, envolvendo o fornecimento de itens de extrema simplicidade e essencialidade para o atendimento do Peti (peça 51, p. 12-13) ;
h)	exigir toda a documentação prevista nos arts. 28 a 31 da Lei 8.666/1993 para esse tipo de contratação seria injustificado, indo de encontro aos princípios da eficiência e da proporcionalidade, além de criar obstáculos e potencialmente ocasionar a interrupção de um serviço essencial, em razão apenas de dificuldades particulares dos comerciantes locais em se regularizarem perante o fisco estadual, sem oportunizar a estes condições de trabalho (peça 51, p. 13) ;
i)	decisão proferida pelo TCU no âmbito do Acórdão 2616/2008-TCU-Plenário julgou insubsistente determinação anteriormente prolatada, que exigia a comprovação de regularidade fiscal mesmo ante os casos de contratação direta, fundadas nos incisos I e II do art. 24 da Lei de Licitações (peça 51, p. 13-15) ;
j)	o TCU adotou o mesmo posicionamento perante consulta formulada pelo Presidente do Superior Tribunal do Trabalho, nos termos do Acórdão 1661/2011-TCU-Plenário. Conclui-se, dessa forma, que é dispensável a exigência de comprovação de regularidade fiscal com a Fazenda Estadual, pela modalidade de licitação carta-convite (peça 51, p. 15) ;
k)	tal medida também visa a assegurar a prestação do objeto contratado, considerando a dificuldade de localizar interessados, assim como preza pela economicidade e celeridade, pois repetir todo o procedimento seria dispendioso e demorado, além de comprometer a prestação de serviço de caráter essencial à comunidade (peça 51, p. 15) ; 
l)	não se pode considerar que o recorrente não cumpriu com as formalidades legais da licitação, tendo em conta que a modalidade convite dispensa tal certidão (peça 51, p. 16) ;
m)	o MDS formalmente atestou a regular aplicação dos recursos em 29/7/2009, após a análise dos relatórios de receita e despesa e demais elementos (peça 51, p. 16) ;
n)	conforme documentação anexada aos autos, foi solicitada a abertura de processo licitatório em 10/3/2004, os convites foram devidamente entregues, e as habilitações atenderam aos parâmetros do edital, tendo sido escolhida a proposta mais vantajosa, seguindo os devidos trâmites processuais, com a formalização de contrato e o regular fornecimento dos itens. Em agosto de 2004, foi realizado novo processo simplificado de licitação, dando-se continuidade ao atendimento do Peti (peça 51, p. 16-17) ;
o)	nesse contexto, mesmo após passados quatorze anos, em ofensa aos princípios da segurança jurídica e da ampla defesa, o recorrente carreia aos autos documentos aptos a comprovar a atividade regular e lícita das empresas, sua existência fática, assim como a compra e realização dos objetos contratados (peça 51, p. 17) ;
p)	verifica-se pela microfilmagem dos cheques que nunca houve apropriação indevida dos recursos públicos (peça 51, p. 17) ;
q)	ocorreu uma inquisição, com inversão do ônus da prova, tendo em vista que os documentos podiam ter sido obtidos na Prefeitura por qualquer agente público que tivesse o intuito de apurar os fatos (peça 51, p. 17) ;
r)	ambos os processo conduzidos pelo TCE/PE e pelo TCU fundamentaram-se exclusivamente na premissa de que, se as empresas não funcionavam ou existiam, não reuniam condições de efetuar atos de comércio. Contudo, é notório o funcionamento das empresas, sendo que duas operam até hoje, apesar da singularidade de sua situação perante o fisco estadual à época da licitação, cujo procedimento licitatório não exigiu a apresentação de certidão negativa estadual (peça 51, p. 18) ;
s)	o Supremo Tribunal Federal firmou jurisprudência (Súmulas 323 e 547) no sentido de que e¿ inadmissível o uso de artifícios semelhantes a este como meio coercitivo para pagamento de tributos, bem como não se pode proibir que o contribuinte em débito exerça suas atividades profissionais. Nesse sentido, o Superior Tribunal de Justiça, na Súmula 70, dispõe que: "E¿ inadmissível a interdição de estabelecimento como meio coercitivo para cobrança de tributo." Logo, e¿ inconstitucional a restrição ilegítima ao livre exercício de atividade econômica ou profissional, quando imposta como meio de cobrança indireta de tributos (Tese definida no ARE 914045RG, rel. min. Edson Fachin) . De forma semelhante, a Constituição Federal, em seu art. 170, também assegura o exercício da atividade mercantil (peça 51, p. 18-19) ;
t)	conforme certidões da Receita Federal, essas empresas estão em atividade no mercado há mais de oito anos, sendo impossível qualificá-las como inexistentes ou de fachada, pelo fato de que simplesmente não estavam, à época da contratação, em situação regular com o fisco estadual, razão pela qual tiveram a anotação de ofício no registro como baixado (peça 51, p. 19) ;
u)	consoante o art. 53 da IN 748/2007, da Receita Federal do Brasil, a inscrição no CNPJ será enquadrada na situação de baixada quando houver sido deferida sua solicitação de baixa ou na hipótese de baixa de ofício. Segundo enunciado do parágrafo 1º daquele artigo, a entidade cuja inscrição no CNPJ estiver na situação cadastral baixada poderá ter sua inscrição restabelecida (peça 51, p. 19) ;
v)	na linguagem contábil ou fiscal, o fato de a empresa ter seu registro baixado ou cancelado não significa que essa foi extinta ou é inexistente, como aduzido pelo TCE/PE e pelo TCU. Quer dizer apenas que foi deferida a solicitação de baixa de ofício (peça 51, p. 19-20) ;
w)	conforme a IN TCU 71/2012 e a Constituição Federal, as inspeções in loco, realizadas ex-ofício ou mediante provocação, são instrumentos/procedimentos à disposição do Tribunal para incrementar a eficiência e suprir lacunas de informações no exercício de suas competências institucionais. No caso em tela, a inspeção mostrava-se imprescindível, sendo subsídio para a formação do processo administrativo. No entanto, não houve esforço investigatório que demonstrasse qualquer ato improbo, má-fé ou desvio na aplicação dos recursos públicos (peça 51, p. 20-21) ;
x)	a condenação neste processo baseou-se exclusivamente nas conclusões da TCE instaurada pelo MDS, sob o argumento genérico de inexistência das empresas, o qual foi replicado, sem posterior aprofundamento das investigações (peça 51, p. 22-23) ;
y)	verifica-se que não foi realizada verificação in loco, auditoria independente, diligência, com o intuito de apurar a realidade fática. Embora o TCU aponte aplicação irregular de recursos, não restou demonstrado o enquadramento das condutas questionadas, com a presença do elemento subjetivo (dolo) , frente aos tipos previstos nos arts. 1º, inciso I, 16, inciso III, alínea c, arts. 19 e 23, inciso III, da Lei 8.443/1992 (peça 51, p. 23) ;
z)	 no Processo de Improbidade 080749-84.2018.4.05.8304, em desfavor do recorrente, restou consignado no pronunciamento do Procurador da República que: deve-se esclarecer se as pessoas jurídicas realmente entregaram os bens adquiridos pelo município ou não; o simples fato de uma pessoa jurídica encontrar-se inativa perante a Secretaria de Fazenda Estadual não significa dizer que não estava desenvolvendo suas atividades comercias e que não entregou os bens contratados pela municipalidade; em consulta realizada perante a base de dados da Receita Federal do Brasil, foi verificado que as pessoas jurídicas Enéas Gomes da Cruz Júnior-ME e Celio Alves Ferreira-ME encontram-se com situação cadastral ativa desde 3/11/2005, e a pessoa jurídica Jucineide Gomes dos Santos somente teve sua situação cadastral modificada para 'baixada' em 9/2/2015, por motivo de omissão contumaz; se, por um lado, as empresas não constam como registradas no fisco estadual, por outro, o cadastro federal existe e estava regular no momento em que o município adquiriu os alimentos. Desse modo, para fins de analisar se a conduta do ex-prefeito configura ou não crime de peculato, na modalidade apropriação ou desvio, imprescindível conhecer se houve ou não a efetiva prestação do serviço (peça 51, p. 23-24) ;
aa)	as empresas apontadas como inexistentes operaram por um longo período e existem até a presente data, o que contradiz o argumento de inexistência fática do credor (peça 51, p. 25) ;
bb)	conforme certidões da Receita Federal, as empresas vencedoras já existiam anteriormente à data do procedimento licitatório. Ademais, tais empresas cumpriram com suas obrigações perante o município, como comprovam as notas fiscais juntadas ao presente recurso (peça 51, p. 25) ;
cc)	a contratação ocorreu por meio de procedimento licitatório hígido, com pagamento procedido mediante cheques emitidos contra a conta bancária do convênio, tendo a prestação de contas sido devidamente enviada pelo recorrente e aprovada pelo MDS (peça 51, p. 25) ;
dd)	o fato de as empresas estarem irregulares quanto ao pagamento de impostos estaduais não era de conhecimento do ordenador de despesas, por tal documentação não ser um requisito para a habilitação no certame, em consonância com o art. 32 da Lei 8.666/1993 (peça 51, p. 25-26) .
12.2.	Ato contínuo, anexa aos autos os seguintes documentos: solicitações para abertura dos procedimentos licitatórios; cartas convite; documentos de habilitação das empresas; propostas; certidões da Receita Federal; atas da comissão de licitação; termos de homologação; pareceres jurídicos; adjudicações, contratos de fornecimento das empresas vencedoras; ordens de fornecimento; empenhos, notas fiscais e atestes de recebimento dos produtos; microfilmagem de cheques; comprovantes bancários; comprovantes de negativação indevida; comprovantes de funcionamento (peça 51, p. 33-187, peças 52-53) . 
Análise
12.3.	Primeiramente, cabe esclarecer que não restou configurado inversão do ônus da prova, como afirma o recorrente. Cumpre ressaltar que a jurisprudência pacífica desta Corte de Contas atribui ao responsável o dever de prestar contas da integralidade das verbas federais repassadas. Cabe, portanto, ao gestor a obrigação de comprovar a boa e regular aplicação desses recursos, por meio de documentação consistente.
12.4.	Tal entendimento encontra fundamento na própria Constituição Federal, art. 70, parágrafo único, que dispõe que "Prestará contas qualquer pessoa física ou jurídica, pública ou privada, que utilize, arrecade, guarde, gerencie ou administre dinheiros, bens e valores públicos ou pelos quais a União responda, ou que, em nome desta, assuma obrigações de natureza pecuniária", e no artigo 93 do Decreto-lei 200/1967, segundo o qual, "Quem quer que utilize dinheiros públicos terá de justificar seu bom e regular emprego, na conformidade das leis, regulamentos e normas emanadas das autoridades competentes" (Acórdão 3587/2017-TCU-Segunda Câmara, relator Ministro Aroldo Cedraz; 6.553/2016-TCU-1ª Câmara, relator Ministro Walton Alencar Rodrigues; e 2.610/2016-TCU-Plenário, relator Ministro Bruno Dantas) .	 
12.5.	Nesse sentido, igualmente não cabe a este Tribunal realizar diligências e inspeções para obtenção de provas que são, em verdade, da responsabilidade do gestor (Acórdão 1457/2017-TCU-Primeira Câmara, relator Ministro Benjamin Zymler; 8.917/2012-TCU-2ª Câmara, relator Ministro Raimundo Carreiro; e 1.795/2012-TCU-Plenário, relatora Ministra Ana Arraes) . 
12.6.	Feitas essas primeiras considerações, verifica-se que, quanto ao mérito, assiste razão ao recorrente. Inicialmente, cabe ressaltar que a TCE foi motivada em decorrência da contratação de empresas com situação irregular perante a Fazenda Estadual. Por essa razão, concluiu-se que essas não estariam aptas a exercer atividade comercial. Mediante consulta realizada pelo Tribunal de Contas do Estado de Pernambuco ao Sistema Sintegra/ICMS/PE, ficou demonstrado que as empresas Enéas Gomes da Cruz Júnior - ME, Celio Alves Ferreira - ME e Jucineide Gomes Santos tiveram seus registros cancelados em data anterior ao fornecimento dos itens contratados (voto condutor do acórdão condenatório, peça 21) .  
12.7.	Em sua defesa, o recorrente argumenta que a exigência de regularidade com a Fazenda Estadual não era um requisito para a habilitação no certame, realizado na modalidade convite, tendo o processo licitatório, bem como a entrega dos produtos, ocorrido de forma regular. Em paralelo, anexa aos autos cópia do processo administrativo. 
12.8.	Sobre esse primeiro aspecto, vale ressaltar que a Lei 8.666/1993, em seu art. 27, define requisitos para a habilitação dos licitantes, por meio da apresentação de documentos que comprovem a necessária habilitação jurídica, qualificação técnica e econômico-financeira, regularidade fiscal e trabalhista, além do cumprimento do disposto no inciso XXXIII do art. 7º da Constituição Federal. 
12.9.	No tocante à comprovação da regularidade fiscal e trabalhista, a Lei de Licitações elenca os seguintes documentos probantes: 
Art. 29.  A documentação relativa à regularidade fiscal e trabalhista, conforme o caso, consistirá em: 
I - prova de inscrição no Cadastro de Pessoas Físicas (CPF) ou no Cadastro Geral de Contribuintes (CGC) ;
II - prova de inscrição no cadastro de contribuintes estadual ou municipal, se houver, relativo ao domicílio ou sede do licitante, pertinente ao seu ramo de atividade e compatível com o objeto contratual;
III - prova de regularidade para com a Fazenda Federal, Estadual e Municipal do domicílio ou sede do licitante, ou outra equivalente, na forma da lei;
IV - prova de regularidade relativa à Seguridade Social, demonstrando situação regular no cumprimento dos encargos sociais instituídos por lei.
IV - prova de regularidade relativa à Seguridade Social e ao Fundo de Garantia por Tempo de Serviço (FGTS) , demonstrando situação regular no cumprimento dos encargos sociais instituídos por lei.                      
V - prova de inexistência de débitos inadimplidos perante a Justiça do Trabalho, mediante a apresentação de certidão negativa, nos termos do Título VII-A da Consolidação das Leis do Trabalho, aprovada pelo Decreto-Lei 5.452, de 1º de maio de 1943.
12.10.	Contudo, em seu art. 32, § 1º, o normativo estabeleceu exceção à regra, ao definir que a documentação de que tratam os arts. 28 a 31 pode ser dispensada, no todo ou em parte, nos casos de convite, concurso, fornecimento de bens para pronta entrega e leilão. Em paralelo, no entanto, a Constituição Federal, em seu art. 195, § 3º, estipulou que a pessoa jurídica em débito com o sistema da Seguridade Social não poderá contratar com o Poder Público. 
12.11.	Analisando os dois mandamentos, conclui-se que o texto constitucional estabeleceu um limite para a isenção definida no art. 32, § 1º, da Lei de Licitações. Em suma, os documentos que compõem a habilitação dos licitantes podem ser dispensados, exceto a documentação relativa à comprovação de regularidade com a Seguridade Social, prevista no inciso IV do art. 29, que se mantém como exigência obrigatória em todas as modalidades de licitação pública. 
12.12.	Analisando-se a questão por outro ângulo, do exposto, verifica-se que os normativos sobre o tema permitem que, mesmo que a empresa não esteja regular perante, por exemplo, a Fazenda Estadual, poderá, a critério da Administração, participar de licitação e ser contratada pelo Poder Público, nos casos de convite. Tal posicionamento é amparado pela jurisprudência desta Corte de Contas, conforme decisões proferidas no âmbito dos Acórdão 98/2013-TCU-Plenário, relator Ministro Benjamin Zymler; 1.661/2011-TCU-Plenário, relator Ministro Weder de Oliveira; 2.575/2009-TCU-Plenário, relator Ministro Raimundo Carreiro; 2.616/2008-TCU-Plenário, relator Ministro Ubiratan Aguiar, 2.004/2007-TCU-Plenário, relator Ministro Benjamin Zymler.  
12.13.	A aplicabilidade da regra de exceção prevista no art. 32, § 1º, da Lei 8.666/1993 foi amplamente discutida no âmbito dos autos que trataram de consulta formulada pelo Presidente do Tribunal Superior do Trabalho acerca do tema (TC Processo 028.946/2010-3; Acórdão 1661/2011-TCU-Plenário) . Na oportunidade, concluiu-se, tendo em conta a legislação sobre a matéria e o posicionamento doutrinário, que o legislador, ao prever as hipóteses autorizadoras da dispensa das exigências de habilitação previstas na lei, levou em conta três critérios como referência. Foram eles: a busca da relação custo-benefício da contratação; a desnecessidade, em procedimentos licitatórios mais simplificados, de se indagar sobre a capacidade de o interessado cumprir o avençado; e a possibilidade de se criar entraves burocráticos desnecessários para assegurar a execução satisfatória da futura contratação. 
12.14.	Esse posicionamento se alinha com a jurisprudência deste Tribunal, que considera que as exigências para habilitação devem ser compatíveis com o objeto licitado, evitando-se o formalismo desnecessário. Assim, não devem ser incluídas nos instrumentos convocatórios exigências irrelevantes para a verificação da qualificação dos licitantes, sob pena de se infringir o princípio básico da competitividade. As exigências documentais na fase de habilitação devem guardar proporcionalidade com o objeto licitado. Tal equilíbrio não é apenas uma faculdade, mas um dever da Administração, cabendo ser essa exigência a mínima capaz de assegurar que a empresa contratada estará apta a fornecer os bens ou serviços pactuados (Acórdão 891/2018-TCU-Plenário, relator Ministro José Múcio Monteiro;  2.003/2011-TCU-Plenário, relator Ministro Augusto Nardes; 1.745/2009-TCU-Plenário, relator Ministro Marcos Bemquerer) . 
12.15.	Conclui-se, assim, que, amparado pela autorização concedida pela Lei de Licitações, bem como atendendo ao limite constitucional, não era exigido, de fato, demonstrar a regularidade para com a Fazenda do Estado de Pernambuco. No caso em análise, as licitações, realizadas na modalidade convite, visavam a adquirir gêneros alimentícios simples, materiais de limpeza, gás de cozinha e itens de papelaria, ou seja, produtos comuns e de pronta entrega. Conforme documentos anexados ao presente recurso, verifica-se que as licitações realizadas mediante as Cartas Convite 9/2004 e 25/2004 previram a apresentação dos seguintes documentos na fase de habilitação: certidão negativa de débitos INSS; certificado de regularidade quanto ao FGTS; CNPJ; cópia da inscrição estadual; e instrumento de procuração, no caso de representante da empresa (peça 51, p. 37 e 101) .
12.16.	Portanto, na situação em análise, era exigível, em linha com as normas vigentes, apenas a comprovação da regularidade com a Seguridade Social, e não da regularidade fiscal. Verifica-se que as exigências de habilitação, dessa forma, guardaram a proporcionalidade adequada ao objeto licitado. O então gestor utilizou-se da regra de exceção legalmente prevista para a fase de habilitação dos participantes, privilegiando, dessa forma, a competitividade no certame e a busca da condição mais vantajosa para a Administração. 
12.17.	Os documentos apresentados pelo recorrente por meio do presente recurso são aptos a confirmar a regularidade das despesas em análise. Em síntese, demonstram que as etapas do procedimento licitatório foram devidamente seguidas. Nos autos, encontram-se solicitações para abertura de licitação, contendo a relação dos itens necessários, editais e minutas do contrato, comprovantes de entrega dos convites a quatro empresas, documentos de habilitação dos licitantes, propostas de preços, atas de julgamento da comissão de licitação, resultado dos certames, termos de homologação, pareceres jurídicos e adjudicações (peça 51, p. 33-72, 95-126, 135-144) . 
12.18.	Na sequência, têm-se contratos assinados com as empresas vencedoras, ordens de fornecimento e pedidos formalizados pela coordenadora do Peti, notas fiscais emitidas em nome da Prefeitura, contendo relação dos produtos em conformidade com os itens licitados, cópias de cheques, atestos de recebimento dos produtos assinados pela coordenadora do Peti, notas de empenho, além da microfilmagem dos cheques emitidos pela Prefeitura em nome das empresas fornecedoras (peça 1, p. 73-94, 127-134, 145-187, peças 52 e 53, p. 1-49) . 
12.19.	Assim, é possível verificar que, por exemplo, em relação à Carta Convite 009/2004, foram regularmente apresentados os documentos solicitados para a fase de habilitação, quais sejam, para a empresa Enéas Gomes da Cruz Júnior - ME: certidão negativa de débitos INSS (peça 51, p. 51) , certificado de regularidade quanto ao FGTS (peça 51, p. 53) , CNPJ (peça 51, p. 52) e inscrição estadual (peça 51, p. 50) ; e para a empresa Celio Alves Ferreira - ME: certidão negativa de débitos INSS (peça 51, p. 47) , certificado de regularidade quanto ao FGTS (peça 51, p. 49) , CNPJ (peça 51, p. 48) e inscrição estadual (peça 51, p. 48) .
12.20.	Em relação aos documentos comprobatórios das despesas efetivadas, verificou-se que a maioria delas contém a respectiva documentação probante, ou, pelo menos, algum documento capaz de demonstrar sua validade. Os novos documentos foram confrontados com as informações presentes nos autos relativas aos débitos apurados (peça 1, p. 74-78) , e a tabela a seguir resume essas informações: 
	Data do débito
	Valor Original (R$) 
	Credor
	Número do cheque
	Microfilmagem (peça) 
	NF
	Peça

	23/03/2004
	    528,00 
	Enéas Gomes Cruz Jr.
	850.348
	peça 53, p. 7-11
	307
	peça 51, p. 158-160

	31/03/2004
	 2.436,68 
	Célio Alves Ferreira ME
	850.351
	peça 53, p. 17-21
	76
	peça 51, p. 145-148

	01/04/2004
	 2.149,92 
	Enéas Gomes Cruz Jr.
	850.350
	peça 53, p. 37-41
	310
	peça 51, p. 161-164

	15/04/2004
	 2.220,00 
	Enéas Gomes Cruz Jr.
	850.359
	peça 52, p. 111-115
	313
	peça 51, p. 165-168

	26/04/2004
	 2.491,76 
	Célio Alves Ferreira ME
	850.360
	 
	480-481
	peça 51, p. 149-153

	14/05/2004
	 1.578,95 
	Célio Alves Ferreira ME
	850.365
	peça 52, p. 106-110
	486-487 

	19/05/2004
	 1.699,60 
	Enéas Gomes Cruz Jr.
	850.368
	peça 53, p. 27-31
	320
	peça 52, p. 53-55

	20/05/2004
	 1.760,00 
	Enéas Gomes Cruz Jr.
	850.369
	peça 53, p. 22-26
	 327

	27/05/2004
	 2.131,94 
	Célio Alves Ferreira ME
	850.371
	peça 52, p. 101-105
	489
	peça 51, p. 154-157

	27/05/2004
	 2.252,18 
	Enéas Gomes Cruz Jr.
	850.370
	peça 52, p. 96-100
	326
	peça 51, p. 169-172

	12/07/2004
	    412,95 
	Enéas Gomes Cruz Jr.
	850.379
	peça 52, p. 81-85
	333
	peça 52, p. 30-33, 63

	12/07/2004
	 1.458,65 
	Célio Alves Ferreira ME
	850.378
	 
	505-506
	peça 52, p. 25-29, 62

	12/07/2004
	 3.302,00 
	Enéas Gomes Cruz Jr.
	850.384
	peça 52, p. 86-90
	336
	peça 52, p. 22-24, 61

	28/07/2004
	 1.987,60 
	Enéas Gomes Cruz Jr.
	850.387
	peça 53, p. 12-16
	334
	peça 52, p. 42-44

	26/08/2004
	 2.080,94 
	Enéas Gomes Cruz Jr.
	850.399
	peça 52, p. 76-80
	347
	peça 52, p. 34-37

	26/08/2004
	 2.556,23 
	Célio Alves Ferreira ME
	850.400
	peça 52, p. 66-70
	84
	peça 52, p. 38-41

	31/08/2004
	 1.080,00 
	Enéas Gomes Cruz Jr.
	850.402
	peça 53, p. 32-36
	349 

	15/09/2004
	 1.317,62 
	Enéas Gomes Cruz Jr.
	850.408
	peça 52, p. 71-75
	352
	peça 52, p. 56-59

	05/10/2004
	 2.890,00 
	Jucineide Gomes Santos
	850.422
	peça 53, p. 2-6
	1984
	peça 51, p. 173-175

	17/11/2004
	 4.079,50 
	Enéas Gomes Cruz Jr.
	850.415
	peça 52, p. 116-119
	 364
	peça 52, p. 48-52

	17/11/2004
	 1.596,80 
	Célio Alves Ferreira ME
	850.411
	peça 52, p. 120-123
	78
	peça 52, p. 45-47

	24/11/2004
	 1.468,49 
	Célio Alves Ferreira ME
	850.420
	peça 52, p. 91-95
	94

	02/12/2004
	 2.600,00 
	Enéas Gomes Cruz Jr. 
	850.427 
	 
	79 

12.21.	 Por fim, cabe destacar a questão relativa à situação cadastral perante a Fazenda Estadual, vigente à época da realização das despesas. Consta dos autos consulta ao Sistema Sintegra/ICMS, em que as três empresas apresentaram a seguinte condição: 
	Empresa
	Atividade Econômica
	Data da Inscrição 
	Situação Cadastral Vigente

	Enéas Gomes Cruz Jr.
	Minimercados
	15/5/2002
	Não habilitado (ativo cancelado) desde 19/8/2003

	Célio Alves Ferreira
	Mercearias e armazéns varejistas
	26/1/1995
	Não habilitado (ativo cancelado) desde 6/6/2003

	Jucineide Gomes Santos
	Minimercados 
	29/1/1999
	Não habilitado (ativo cancelado) desde 19/8/2003

Fonte: peça 1, p. 96-98, 132-134, 154-158
12.22.	Conforme consta do extrato do cadastro da Secretaria da Fazenda, as três empresas foram intimadas a prestar informações e, dias depois, tiveram seu cadastro alterado para a situação "não habilitado - ativo cancelado" (peça 1, p. 98, 134, 156-158) . 
12.23.	Cabe destacar que, para a empresa Jucineide Gomes Santos, há nos autos uma pesquisa que relata o motivo do cancelamento de sua inscrição. No documento, consta a seguinte informação: "contribuinte cancelado - por alguma irregularidade cadastral" (peça 1, p.  156) . Essa pesquisa não foi localizada para as demais empresas, apesar de todas possuírem a mesma situação cadastral à época, qual seja: não habilitado (ativo cancelado) . Adicionalmente, o ex-gestor anexou aos autos a certidão de baixa de inscrição no CNPJ relativa à empresa Jucineide Gomes Santos, ocorrida em 9/2/2015, pelo motivo de omissão contumaz (peça 53, p. 53) . A certidão demonstra que sua inscrição no Cadastro Nacional de Pessoas Jurídicas somente foi efetivamente baixada no exercício de 2015, onze anos após o fornecimento realizado ao Peti. 
12.24.	Por meio de consulta à base de dados da Receita Federal realizada em 26/6/2019, verifica-se que as três empresas foram abertas em data anterior ao exercício de 2004, bem como permaneceram oficialmente registradas por vários anos subsequentes. Adicionalmente, exerciam atividade econômica compatível com os itens fornecidos ao Peti, como demonstra o quadro a seguir:  
	Empresa
	Atividade Econômica
	Data da abertura 
	Situação Cadastral Vigente

	Enéas Gomes Cruz Jr.
	Comércio varejista de mercadorias em geral, com predominância de produtos alimentícios - minimercados, mercearias e armazéns
	3/5/2002
	Inapta, desde 30/1/2019

	Célio Alves Ferreira
	Comércio varejista de mercadorias em geral, com predominância de produtos alimentícios - minimercados, mercearias e armazéns
	23/11/1994
	Ativa

	Jucineide Gomes Santos
	Comércio varejista de mercadorias em geral, com predominância de produtos alimentícios - minimercados, mercearias e armazéns
	9/9/1996
	Baixada, desde 9/2/2015

	Fonte: peças 62-64
12.25.	Por fim, importa destacar que a prestação de contas relativa ao referido programa foi apresentada pelo município em 10/5/2005 (peça 1, p. 68-84) e aprovada pela Secretaria Nacional de Assistência Social (SNAS/MDS) em 29/7/2009, mediante termo constante da peça 1, p. 250. Sua posterior glosa foi motivada pela inabilitação cadastral perante a Fazenda do Estado de Pernambuco. 
12.26.	Contudo, conforme discutido nos presentes autos, a regularidade fiscal não era um requisito para o fornecimento dos produtos, em linha com a regra de exceção prevista na legislação pertinente. Adicionalmente, o ex-gestor carreou aos autos documentos que puderam comprovar a legitimidade das licitações, bem como o regular fornecimento dos itens e o pagamento aos respectivos fornecedores. Posto isso, conclui-se que resta demonstrado que as despesas questionadas estão regulares, cabendo, assim, o acolhimento da defesa apresentada. 
CONCLUSÃO
13.		Da análise anterior, conclui-se que as despesas em questionamento na presente TCE podem ser consideradas regulares, ante os novos documentos probantes anexados aos autos. 
14.		Assim, os argumentos apresentados têm o condão de modificar a deliberação recorrida, impondo-se o provimento do pedido, alterando-se o posicionamento do Tribunal.
PROPOSTA DE ENCAMINHAMENTO
15.		Diante do exposto, com fundamento nos artigos 32, inciso III; e 35, da Lei 8.443/1992 , submetem-se os autos à consideração superior, com posterior encaminhamento ao Ministério Público junto ao Tribunal de Contas da União e ao Gabinete do Relator, propondo:
a)	conhecer do recurso e, no mérito, dar-lhe provimento para tornar sem efeito o débito e a multa objetos dos itens 9.1 e 9.2 do Acórdão 504/2016-TCU-Segunda Câmara;
b)	julgar regulares as contas de Jorge Rubens de Sa¿ Carvalho, dando-lhe quitação plena, nos termos dos arts. 1°, inciso I; 16, inciso I, 17, e 23, inciso I, da Lei 8.443/1992; 
c)	comunicar a deliberação que vier a ser proferida por esta Corte ao recorrente, ao Fundo Nacional de Assistência Social, à Secretaria Especial do Desenvolvimento Social do Ministério da Cidadania, à Procuradoria do Estado de Pernambuco, ao Tribunal de Contas do Estado de Pernambuco e aos demais interessados."
PARECER DO MINISTÉRIO PÚBLICO JUNTO AO TCU
9.		O Ministério Público junto ao Tribunal, representado pelo Subprocurador-Geral Lucas Rocha Furtado, manifestou anuência com a proposta de encaminhamento alvitrada pela Secretaria de Recursos, conforme o Parecer acostado aos autos à peça 67.

8.1. Ronaldo Carvalho Araujo (40.567/OAB-PE) e outros, representando Jorge Rubens de Sá Carvalho.

Subprocurador-Geral Lucas Rocha Furtado.

TOMADA DE CONTAS ESPECIAL. CONTAS IRREGULARES. DÉBITO. MULTA. RECURSO DE REVISÃO. CONHECIMENTO. ARGUMENTOS CAPAZES DE MODIFICAR A DECISÃO RECORRIDA. PROVIMENTO. INSUBSISTÊNCIA DO ACÓRDÃO RECORRIDO. CONTAS REGULARES. CIÊNCIA AOS INTERESSADOS.

TOMADA DE CONTAS ESPECIAL (TCE)

Secretaria de Recursos (SERUR); Secretaria de Controle Externo de Tomada de Contas Especial (SecexTCE).

O Recurso de Revisão interposto por Jorge Rubens de Sa¿ Carvalho, ex-prefeito do Município de Mirandiba/PE, contra o Acórdão 504/2016-TCU-Segunda Câmara (Relator: Ministro Marcos Bemquerer Costa) , pode ser conhecido, visto que estão presentes os requisitos de admissibilidade previstos nos artigos 32, inciso III; e 35, da Lei 8.443/1992 c/c o art. 288 do RI/TCU.
2.	Por meio do acórdão ora recorrido o Tribunal julgou irregulares as contas do recorrente, condenando-o ao recolhimento do débito apurado, além de aplicar-lhe a multa prevista no art. 57 da Lei 8.443/92, no valor de R$ 10.000,00.	
3.	A irregularidade consistiu no fato de o conjunto de informações constantes dos autos não permitirem afirmar o correto emprego dos recursos públicos na execução das ações relacionadas ao Programa de Erradicação do Trabalho Infantil - PETI, sobretudo em razão da falta de apresentação de documentação idônea capaz de comprovar as despesas relacionadas.
4.	Na esfera estadual, a apuração efetuada pelo Tribunal de Contas do Estado de Pernambuco - TCE/PE,  identificou na relação de pagamentos apresentada pelo ex-Prefeito como peça integrante da prestação de contas dos recursos do PETI/2004 (Peça 1, p. 74, 76 e 79) , despesas associadas à remuneração de empresas não habilitadas para praticar atos de comércio, tendo em vista que os correspondentes registros estavam cancelados em sistema da Secretaria de Fazenda do Estado de Pernambuco.
5.	Tal constatação levou aquela Corte de Contas estadual a condenar o ex-Prefeito ao ressarcimento a favor do Município de Mirandiba/PE da parcela relativa aos recursos municipais. No que se refere ao montante dos valores federais, o TCE/PE, em respeito aos limites de sua competência, encaminhou a documentação ao TCU, dando ensejo, nos moldes do Acórdão 3319/2010-TCU-Segunda Câmara (Relator: Ministro Benjamin Zymler) , à instauração desta tomada de contas especial.
6.	Ainda no julgamento das o responsável, apesar de devidamente citado, não encaminhou sua defesa ao TCU nem recolheu o valor do débito, situação que culminou por configurar a sua revelia e autorizou o prosseguimento do feito, a teor da disposição do art. 12, § 3º, da Lei 8.443/1992
7.	Na presente fase de Recurso de Revisão foram trazidos aos autos documentos comprobatórios das despesas efetivadas. Verificou-se que a maioria delas contém a respectiva documentação probante, ou, pelo menos, algum documento capaz de demonstrar sua validade. Além disso, os novos documentos foram confrontados com as informações presentes nos autos relativas aos débitos apurados, havendo conciliação.
8.	No que tange às despesas associadas à remuneração de empresas não habilitadas para praticar atos de comércio, a análise procedida pela Secretaria de Recursos, apoiada pelo MP/TCU, logrou demonstrar que os normativos sobre o tema, para a modalidade convite, permitem que empresas que não estejam com a situação regular perante, por exemplo, a Fazenda Estadual, a critério da Administração, participem de licitação e ser contratada pelo Poder Público.
9.	Cumpre registrar que esse posicionamento está em linha com a jurisprudência desta Corte de Contas, conforme decisões proferidas no âmbito dos Acórdão 98/2013-TCU-Plenário (Relator: Ministro Benjamin Zymler) ; 1.661/2011 - Plenário (Relator: Ministro Weder de Oliveira) ; 2.616/2008 - Plenário (Relator: Ministro Ubiratan Aguiar) , 2.004/2007 - Plenário (Relator: Ministro Benjamin Zymler) , dentre outros.
10.	Assim, ficou demonstrado assim que, amparado pela autorização concedida pela Lei de Licitações, bem como atendendo ao limite constitucional para a modalidade convite, não era exigido, de fato, demonstrar a regularidade para com a Fazenda do Estado de Pernambuco.
11.	Nesse passo, demonstrado que as despesas em questionamento na presente TCE podem ser consideradas regulares, ante os novos documentos probantes anexados aos autos e considerando que os argumentos apresentados têm o condão de modificar a deliberação recorrida, deve ser dado provimento ao Recurso de Revisão em análise, modificando-se o posicionamento inicial do Tribunal a fim de tornar insubsistente o acórdão recorrido e julgar regulares as contas do recorrente.
12.	Ante o exposto, acolho, com ajustes, a proposta de encaminhamento da Secretaria de Recursos, que foi ratificada pelo MP/TCU, e voto por que o Tribunal adote a minuta de acórdão que ora submeto à apreciação deste Colegiado.
TCU, Sala das Sessões Ministro Luciano Brandão Alves de Souza, em 28 de agosto de 2019.
RAIMUNDO CARREIRO 
Relator